【裁判字號】    89,易,1642
【裁判日期】    900315
【裁判案由】    詐欺
【裁判全文】
臺灣臺北地方法院刑事判決                        八十九年度易字第一六四二號
    公  訴  人  臺灣臺北地方法院檢察署檢察官
    被      告  丙○○
                丁○○
右列被告等因詐欺案件，經檢察官提起公訴（八十九年度偵緝字第三○三、三○四號
），本院判決如左：
    主  文
丙○○、丁○○均無罪。
    理  由
一、公訴意旨如起訴書（如附件）所載。
二、按犯罪事實應依證據認定之，無證據不得推定其犯罪事實，刑事訴訟法第一百五
    十四條定有明文。又刑事訴訟法上所謂認定犯罪事實之證據，係指足以認定被告
    確有犯罪行為之積極證據而言，該項證據自須適合於被告犯罪事實之認定，始得
    採為斷罪資料；如未發現相當證據，或證據不足以證明，自不能以推測或擬制之
    方法，以為裁判之基礎，又刑法第三百三十九條第一項詐欺罪之成立，以意圖為
    自己或第三人不法所有，以詐術使人將本人或第三人之物交付為要件，所謂以詐
    術使人交付，必須被詐欺人因其詐術而陷於錯誤，若其所用之方法，不能認為詐
    術，亦不致使人陷於錯誤，即不構成該罪，最高法院二十九年上字第三一○五號
    、四十年台上字第八十六號、四十六年台上字第二六○號分別著有判例可資參照
    。
三、公訴人認被告丙○○、丁○○二人涉有刑法第三百三十九條第一項詐欺取財之罪
    嫌，無非以告訴人代表人商登貿易有限公司代表人甲○○指述明確，並有證人高
    銘俊、乙○○等人之證述明確，復有支票暨退票理由單影本各四紙、切結書影本
    一紙、本票四紙、照片六紙在卷可稽為其主要論據。訊據被告丁○○堅決否認其
    有前揭詐欺取財之犯行，其辯稱意旨略以：厚誼企業有限公司（下稱厚誼公司）
    均係其兒子劉漢怡在處理，其妻子即被告丙○○之所以會幫劉漢怡，亦係基於父
    母的心情來幫他，單純幫兒子賣東西而已，對於公司之業務狀況，其一概不清楚
    ，其簽發支票予告訴人，亦只係要換回劉漢怡所簽發之本票等語。被告丙○○雖
    經本院合法傳喚，無正當理由未到庭，惟據被告丙○○於本院調查時亦堅決否認
    其有前揭詐欺取財之犯行，其辯稱意旨略以：其子劉漢怡才是厚誼公司之負責人
    ，其只是偶而會去幫忙，訂貨之事均係其兒子劉漢怡個人行為等語。
四、按刑法第三百三十九條第一項之詐欺取財罪，必須行為人自始基於不法所有之意
    圖，以詐術使人交付財物或以詐術取得財產上不法之利益或使第三人得之者，始
    能構成。至於民事債務當事人間，若有未依債務本旨履行給付之情形，在一般社
    會經驗而言，原因非一；其因不可歸責之事由無法給付，或因合法得對抗他造主
    張抗辯而拒絕給付，甚至債之關係成立後，始行惡意遲延給付，皆有可能，非必
    出於自始無意給付之詐欺犯罪一端；而刑事被告依法不負自證無罪之義務，故在
    別無積極證據之情形下，自難違反刑事訴訟法第一百五十四條之規定，以被告單
    純債務不履行之狀態，推定被告自始即有不法所有之意圖而施用詐術。經查：
    (一)天下父母心，莫不期盼自己子女成龍成鳳，更希望能在有生之年見到自己子女
      事業有成，一帆風順，基於此，為人父母者，均願拂袖為子女在任何可以幫忙
      之處，不計代價施以一臂之力，此乃親情之舉，事理之常，是以，被告丙○○
      、丁○○二人為其子即已遭通緝之另案被告劉漢怡在商場上招攬生意，甚至於
      見另案被告劉漢怡無法清償告訴人公司之貨款，願簽發支票以清償此部分之債
      務，嗣後卻亦無法兌現該支票等情，是否能據此遽以認定被告丙○○、丁○○
      二人與另案被告劉漢怡有共同負責經營厚誼公司，而向告訴人施用詐術，詐取
      告訴人公司之財物，顯有可議，此可由告訴人具狀表示：「緣被告劉漢怡係厚
      誼企業有限公司．．．之負責人，渠於八十六年二月至四月間向告訴人訂購大
      批之貨物，貨款高達新台幣一百二十一萬五千八百三十六元整，交易之初時，
      被告（即另案被告劉漢怡）為取信於告訴人，乃交付以厚誼公司為發票人之支
      票乙紙，以為清償部分貨款，並信誓旦旦表示其公司營運狀況佳，其餘貨款亦
      將逐一清償絕無問題等云云，致使告訴人不疑有他，確信被告公司營運狀況良
      好，乃依約如數交貨完畢．．．」等語，益證厚誼公司均係另案被告劉漢怡負
      責，而被告丙○○、丁○○二人前揭辯稱：其子劉漢怡才是厚誼公司之負責人
      ，渠等只是偶而會去幫忙等語，顯非無據，應可採信，是證人高銘俊於檢察官
      偵查時供稱：被告丙○○有向告訴人公司訂過貨，商展時，被告二人有參加，
      有時候幫厚誼公司的忙，有時候幫告訴人公司的忙等語（見八十九年度偵緝字
      第三○三號第四十九頁背面），證人乙○○於檢察官偵查時證稱：被告二人常
      常見面，有時送貨過去時，有時是在展覽場上見面等語（見前揭偵緝卷第五十
      八頁背面以下），復於本院調查時亦為相同意旨之證稱（見本院八十九年十一
      月二十八日訊問筆錄），基上所述，尚難為被告二人不利認定之依據。
    (二)告訴人另指訴：八十六年五月十四日被告二人夥同另案被告劉漢怡向告訴人慌
      稱償債之誠意，而簽立載明願自八十六年五月十四日起，分四期償還積欠告訴
      人貨款云云，然被告二人堅決否認渠等有簽立前揭切結書，而該切結書經本院
      採集被告二人之指紋，送內政部警政署刑事警察局鑑驗，確定該切結書上之指
      紋均非係被告二人所有，而均係另案被告劉漢怡所偽造，有該局八十九年十二
      月二十日（八九）刑紋字第一九一六七○號鑑驗書在卷可稽，則告訴人前揭指
      訴云云，顯非事實，不足採信。
    (三)參以告訴人代表人甲○○於本院調查時供稱：「當時他兒子用公司的名義開票
      ，但跳票了，後來又開本票，但都沒有兌現，我們不敢收他兒子的票，他們兩
      位老人家就說開他們的票應該沒有問題了，所以就收了他們的票」等語（見本
      院九十年三月一日審判筆錄），顯見被告二人共同簽發前揭支票，並非用以向
      告訴人詐購財物，純粹係願代另案被告劉漢怡擔保前揭貨款債務之履行甚明，
      實難據此遽認被告二人與另案被告劉漢怡自始即有詐害告訴人財物之意圖，否
      則被告二人當可於另案被告劉漢怡向告訴人購貨之初，即簽發前揭支票代為清
      償，而毋需由另案被告劉漢怡簽發厚誼公司之支票，繼而簽本票，甚至於再以
      被告二人之名，偽造切結書取信於告訴人，是告訴人前揭指訴，顯有誤會，不
      足採信，被告二人前揭辯稱，尚屬可採。
    (四)綜上各情，實難認被告二人於主觀上有何為自己或第三人不法所有之意圖，客
      觀上有何施用詐術為手段，本件純屬民事糾葛，彼等自應循民事程序以求釐清
      解決，自屬不能證明渠二人犯罪，此外復查無其他積極證據足資證明被告二人
      有何詐欺罪行，爰依法為無罪之諭知。
五、被告丙○○經合法傳喚無正當理由不到庭，本院認係應諭知無罪之案件，爰不待
    其陳述，逕為一造辯論之判決，併此敘明。
據上論斷，應依刑事訴訟法第三百零一條第一項、第三百零六條判決如主文。
本案經檢察官羅月君到庭執行職務
中      華      民      國    九十      年      三      月    十五    日
                                      臺灣臺北地方法院刑事第四庭
                  法  官  蔡  守  訓
右正本證明與原本無異。
如不服本判決，應於判決送達後十日內，向本院提出上訴狀。
                                          書記官  林  義  盛
中      華      民      國     九十     年      三      月     十九   日


司法院資訊處製作；財團法人民間司法改革基金會備份。
